臺灣臺北地方法院民事判決
　　　　　　　　　　　　　　　　  109年度北簡字第7321號
原      告  吳昆翰  

訴訟代理人  葉恕宏律師
複  代理人  梁均廷律師
訴訟代理人  何怡萱律師
            吳姈珊律師
被      告  羅鈞丞  


訴訟代理人  許哲涵律師
上列當事人間確認本票債權不存在事件，於中華民國110年10月5
日言詞辯論終結，本院判決如下：
    主    文
原告之訴駁回。
訴訟費用新臺幣肆仟參佰元由原告負擔。
    事實及理由
壹、程序方面：
    按「確認法律關係之訴，非原告有即受確認判決之法律上利
    益者，不得提起，民事訴訟法第247條第1項前段定有明文。
    所謂即受確認判決之法律上利益，係指法律關係之存否不明
    確，原告主觀上認其在法律上之地位有不妥之狀態存在，且
    此種不妥之狀態能以確認判決將之除去者而言，最高法院27
    年度上字第316號判例可參。經查，本件被告持以原告為發
    票人，發票日為民國108年6月18日，票面金額新臺幣(下同)
    40萬元之本票(下稱系爭本票)向鈞院聲請本票裁定准予強制
    執行，經本院109年度司票字第3383號裁定准予強制執行，
    原告否認被告對其有本票債權存在，兩造就系爭本票債權是
    否存在既有爭執，勢將影響原告得否受強制執行之法律上地
    位，而上開不安之狀態，自能以本件確認判決將之除去，是
    原告提起本件確認之訴，即有受確認判決之法律上利益。
貳、實體方面：
一、原告主張：原告於108年6月18日因有資金需求而向訴外人沈
    威竹借款40萬元，並於同日簽發並交付發票日為108年6月18
    日，付款地未載，金額40萬元，利息未約定，免除作成拒絕
    證書，到期日為108年12月20日之系爭本票予訴外人沈威竹
    以擔保系爭借款。嗣後原告於108年12月20日至訴外人沈威
    竹公司以現金方式向訴外人沈威竹將系爭借款悉數清償完訖
    ，因而向訴外人沈威竹要求歸還系爭本票，詎料訴外人沈威
    竹表示系爭本票目前不在身上，日後會請原告與訴外人的共
    同好友即被告羅鈞丞轉交系爭本票予原告，然而迄今均未見
    被告主動轉交系爭本票，原告雖一再向被告配偶陳宜娌要求
    交還系爭本票，詎被告配偶陳宜娌多次以訴外人沈威竹尚積
    欠被告債務為由拒絕歸還系爭本票予原告(下簡稱為Α事實)
    。被告明知原告已清償系爭本票所擔保之債務40萬元，故系
    爭本票債權40萬元已不存在，卻仍持系爭本票向臺北地方法
    院聲請本票裁定准予強制執行，經鈞院109年度司票字第338
    3號裁定准予強制執行，原告遂提起本件訴訟以確認系爭本
    票債權不存在。並聲明：確認被告持有以原告吳昆翰為發票
    人，發票日為民國108年6月18日，票面金額新臺幣40萬元之
    本票債權不存在。
二、被告則以：
　㈠原告起訴主張欲確認系爭本票債權不存在，無非係憑其業向
    訴外人沈威竹清償債務云云，基於上開最高法院判決之見解
    ，對於票據債務人是否對執票人存在抗辯事由，即應先由居
    於票據債務人地位即原告，就其主張之「抗辯事由是否存在
    負舉證之責任」。於原告善盡「被告係惡意行使本票票據權
    利」之舉證責任前，居於票據權利人地位之被告，僅須就系
    爭本票是否為原告作成等票據外觀負證明責任，如此方符票
    據無因性之本質及維護票據之流通。
　㈡本件票據之原因關係實為：原告於108年6月以臨時急需協助
    客戶過票為由，向被告借款100萬元，要寄放在他人銀行帳
    戶、維持他人票信。由於被告素知原告家族經營海產貿易、
    資力甚豐，又禁不起原告不斷拜託，保證系爭款項是凍結在
    銀行，不會有問題，之後錢進來他人戶頭就可以歸還被告貸
    與之100萬元等語，遂答應貸與100萬元，並於108年6月13日
    將籌得之100萬現金存入被告之板信商業銀行福和分行帳號
    ：00000000000000之金融帳戶內並開具現金支票，交由原告
    於同日兌領。然於同年6月18日被告之配偶陳宜娌和原告確
    認還款日期時，原告竟稱其是其是協助訴外人沈威竹處理一
    張由沈威竹持有，訴外人梁宏華開立之100萬元本票(但後續
    系爭款項似遭原告侵占，蓋訴外人梁宏華之100萬元本票，
    於108年6月13日已經臺灣宜蘭地方法院108年司催字第31號
    民事裁定公示催告，且被告事後觀諸該裁定，該本票之受款
    人竟為原告)，需半年即至同年12月間方得還款，而在被告
    不斷要求擔保下，原告方提出系爭40萬元之本票與訴外人沈
    威竹開立之60萬元本票，稱合計100萬元供被告擔保。被告
    當下雖表示反對，但原告強硬表示就只能如此，故無奈之下
    只能接受(下簡稱為Β事實)。
　㈢並聲明：原告之訴駁回。
三、得心證之理由：　　
　㈠當事人主張有利於己之事實者，就其事實有舉證之責任，民
    事訴訟法第277 條前段定有明文，是民事訴訟如係由原主張
    權利者，應先由原告負舉證之責，若原告先不能舉證，以證
    實自己主張之事實為真實，則被告就其抗辯事實即令不能舉
    證，或其所舉證據尚有疵累，亦應駁回原告之請求（最高法
    院17年上字第917 號判例意旨參照）。又事實有常態與變態
    之分，其主張常態事實者無庸負舉證責任，反之，主張變態
    事實者，則須就其所主張之事實負舉證責任（最高法院86年
    度台上字第891 號判決意旨參照）。本件原告主張確認系爭
    本票債權不存在，無非係指原告已向訴外人沈威竹清償40萬
    元，訴外人沈威竹未交還系爭票據，反將系爭票據交給被告
    ，並主張被告係惡意取得票據之事實，依前述舉證責任分配
    之原則，自應就該債務確實存在且已清償40萬元之事實、被
    告係惡意取得票據等事實（即Α事實），即對其有利之事實
    負舉證責任。
　㈡然原告對於「108年6月18日向訴外人沈威竹借款」、「108年
    12月20日向沈威竹清償40萬元」及「證人陳宜娌向沈威竹取
    走系爭本票」之事實，固據其提出LINE對話紀錄及原告證言
    為據。惟查：
　⒈該LINE對話紀錄並無Α事實之借款日、清償日之描寫，更無證
    人陳宜娌向沈威竹取走系爭本票之事實，可否證明原告主張
    之Α事實，已屬有疑。觀諸LINE對話紀錄為：「…（108年12
    月26日）22:15陳宜娌：沒有拿到錢本票可能無法給你喔。2
    2:15原告：這不是我的帳捏。22:21陳宜娌：你借支票給阿
    威，你要找阿威算，他的60萬也還欠20萬，我要找他算，當
    初你講好的，他60你40。108年12月29日20:19原告：他說禮
    拜二會處理錢給你。20:19陳宜娌：40萬嗎？21:21陳宜娌：
    那你跟他收了錢再來跟我換票喔。…（108年12月31日）23:4
    1原告：他說明天中午去收錢。23:42陳宜娌：收40萬嗎？23
    :46原告：我怎麼知道。23:47陳宜娌：他叫你明天去拿錢嗎
    ？23:47原告：他說明天中午啊。23:59陳宜娌：確定之後告
    訴我。…（109年1月22日）22:45陳宜娌：我寄放在你那裡的
    40萬何時給我呢？22:57原告：找威吧。23:01陳宜娌：誰開
    的票我找誰，你跟阿威的帳你跟他理，我們兩個的帳我們兩
    個理，我跟他的帳我自己跟他理。23:02陳宜娌：我要拿的
    是我放在你那裡的錢。23:20原告：當初就有說威的。他自
    然會跟你處理。23:31陳宜娌：於情於理你該給我個公道才
    是，本票是你自己開給我的。…（109年1月23日）01:43原告
    ：姐！當初是你借威100萬過票的，當初我擋票是因為有債
    務糾紛，本來就是阿威的問題。01:44原告：（回覆23:31陳
    宜娌：於情於理你該給我個公道才是，本票是你自己開給我
    的。）本票本來就是阿威的。…（109年2月5日）11:26陳宜
    娌：本票誰開的我對誰，你跟阿威的帳你自己去處理，我對
    阿威的帳我自己處理。11:33陳宜娌：我不想把事情鬧大，
    如果這40萬元不吐出來還我，我會把事情鬧到你家人全知道
    ，甚至到法院，我想本票是你自己開給我的，你應該無法賴
    掉。13:44原告：本票當初是給威。一百萬是您借他。13:44
    原告：我有說過票擋住錢退回來，我一毛錢都沒得到。13:4
    6陳宜娌：票是你借給阿威的。13:46原告：錢是你借給阿威
    的。13:47原告：你找我？威他說要跟你處理，你不理他。
    你是看我有錢會幫他是不是？13:48陳宜娌：誰開票給我我
    找誰。…」（參本卷第117至139頁），然Α事實原告係主張「
    系爭本票是沈威竹未交還原告，而將之交付證人陳宜娌」，
    然證人陳宜娌於108年12月26日曾言「…當初你講好的，他60
    你40…」、109年1月22日曾言「…稱於情於理你該給我個公道
    才是，本票是你自己開給我的。…」、109年2月5日復言「…
    我不想把事情鬧大，如果這40萬元不吐出來還我，我會把事
    情鬧到你家人全知道，甚至到法院，我想本票是你自己開給
    我的，你應該無法賴掉。…」即與原告主張之Α事實迥異。再
    者，前揭對話紀錄中有關原告之陳述與原告之證言相同，均
    係原告單方面之陳述，是否與事實相符，不無疑問。又在社
    交媒體中之對話，原告之陳述，非對方不為反對，不為爭執
    或對之沉默即表示贊同原告之說法，故前述對話紀錄實無法
    證明Α事實存在。
　⒉關於「原告已向訴外人沈威竹清償40萬元」之事實，經本院
    詢問原告之訴訟代理人稱；「…（原告主張票款已清償的事
    實有何證據可提出？）請求聲請傳喚訴外人沈威竹。待證事
    實為原告已清償系爭票款，且該紙本票係原告與訴外人沈威
    竹借款事實，故可由訴外人沈威竹到庭證述已清償完畢之事
    實。…」（本院卷第80頁第22至26行），惟證人沈威竹經多
    次傳喚無著，從而，原告之該項事實已屬不能證明；原告雖
    引用其到庭之證述為證，然原告到庭之證述，仍係原告片面
    之陳述，是否與事實相符，或是為自己利益而為，不能無疑
    ，自不能採信；遍觀全卷，並未有原告已向訴外人沈威竹清
    償40萬元之證明，則就Α事實中原告主張清償之事實，已難
    盡信。
　㈢據被告之配偶，即證人陳宜娌到庭證稱：「…（開40萬元的票
    據做何用？）他借了100萬元說要過票。我剛剛是聽成他開
    這張的時候，他原始的時候借款100萬元的時候是開40萬元
    的本票還有沈威竹60萬元，我不接受沈威竹的票。我剛剛要
    表達是原告拿了40萬元的本票及沈威竹做為借款100萬元的
    憑證，時間到了，原告不認帳。但是我沒有簽原證三的收據
    。（『剛剛要表達是原告拿了40萬元的本票及沈威竹做為借
    款100萬元的憑證』請問借款人是何人，在民國幾年幾月幾日
    借款多少錢在什麼地方？）借款人是原告，在民國108年6月
    13日，借款100萬元。（款項是何地交付？）沈威竹公司地
    址、我是拿支票給他。我是交付100萬元的支票給原告。（
    支票是多少錢加上多少錢？）單獨一張壹佰萬元的支票，發
    票人是被告。（到期日為何？）108年6月13日，是現金支票
    。（哪個銀行？）板信銀行。（『我剛剛要表達是原告拿了4
    0萬元的本票及沈威竹做為借款100萬元的憑證』即40萬元的
    本票及沈威竹60萬元的票據嗎？）對，我剛才漏講的。（所
    以原告40萬元的本票是借款100萬元現金支票的保證？）對
    。（所以原告40萬元的本票是跟你換100萬元的被告開立的
    現金支票？）他是先拿走100萬元的現金支票，是事後拿了
    原告40萬元的本票及沈威竹的本票說這樣合起來就是100萬
    元。(所以100萬元的現金支票當面由證人交給原告？)對。
    （在場還有什麼人看到這件事？）沒有，當時我在沈威竹公
    司上班，一早原告就來拿，說要趕去軋票。(原告剛剛說40
    萬元及60萬元不是當日給的？）他說她要去軋100萬元的票
    ，事後告訴我把給他100萬元的支票辦止付，我說既然辦止
    付，沒有用到是否可以立即還給我，原告說銀行凍結起來，
    我要求憑證，他們另外給我這40萬元及沈威竹60萬元的票，
    並且說快的話一個月我就可以拿回這100萬元。後來我問他
    他說不順利的話要到年底，所以把票的期限到年底，他說沒
    有拿我的錢，錢都在銀行裡，結果時間到我和原告要這100
    萬元就要不回來。時間到我向他要40萬元的票，他說沒有拿
    我們的錢，我去板信查詢才知道原告把這100萬元支票存在
    原告自己的帳戶裡面，卻口口聲聲告訴我說沒有拿我們的錢
    …」等語(本院第475至477頁)，該證言核與板信商業銀行作
    業服務部110年5月7日板信作服字第1107409233號函(本院卷
    第357至360頁，該100萬元為原告所領取）、被告提出之交
    易明細表(本院卷第331至332頁)、訴外人沈威竹開立之60萬
    本票(本院卷第335頁)、原告與證人陳宜娌LINE對話紀錄中
    證人陳宜娌之言詞(本院卷第31至第39頁)、被告抗辯之Β事
    實互核相符，故被告Β事實之抗辯堪以採信，原告主張被告
    惡意取得票據不足採信。
　㈣雖原告再主張：上開被告給付原告之100萬元現金，嗣經被告
    配偶陳宜娌於108年6月17日全數領回，兩造並無成立任何消
    費借貸關係，此有原告所開立日期為「108年6月17日」，項
    目為「新臺幣壹佰萬元正」，客戶名稱為「勁達建材行陳宜
    娌」，且經被告配偶陳宜娌親自簽收之公司收據可稽云云(
    本院卷第399頁)。原告主張係Β事實已然清償，然證人陳宜
    娌已否認見過該收據，並證稱該收據上並無其書寫之字跡(
    本院卷第411頁、第473頁第2至5行)，則該收據是否為證人
    陳宜娌所書，已屬有疑；又證人陳宜娌若早於108年6月17日
    即已向原告取回100萬元（假設語氣，本院並不認同），原
    告在前述LINE對話紀錄中為何沒提及該情？又原告為何反而
    主張Α事實？顯見原告主張之不實，此外，尚無任何證據足
    以證明證人陳宜娌曾取回100萬元，故原告之上開主張並非
    可採。
四、綜上所述，系爭票據之原因關係應係被告抗辯之Β事實，原
    告對Β事實並無法證明其已清償40萬元，亦無法證明被告係
    惡意取得票據，因此，原告請求確認被告持有以原告吳昆翰
    為發票人，發票日為民國108年6月18日，票面金額新臺幣40
    萬元之本票債權不存在，為無理由，應予駁回。　
五、本件事證已臻明確，兩造其餘攻擊防禦方法與判決之結果不
    生影響，爰不一一贅論，併此敘明。
六、訴訟費用負擔之依據：民事訴訟法第78條。本件訴訟費用額
    ，依後附計算書確定如主文所示金額。
中　　華　　民　　國　　110 　年　　10　　月　　28　　日
                      臺北簡易庭  法  官  趙子榮
以上正本係照原本作成
如對本判決上訴，須於判決送達後20日內向本庭提出上訴狀。如
委任律師提起上訴者，應一併繳納上訴審裁判費。
中　　華　　民　　國　　110 　年　　10　　月　　28　　日
                                  書記官  陳怡安
計   算   書：
項        目             金   額（新臺幣）    備    註
第一審裁判費             4300元
合        計             4300元